臺灣高等法院民事判決　九十三年度上字第二一二號
　　上　訴　人　辛○○
　　訴訟代理人　呂理胡律師
　　被　上訴人　乙○○
　　　　　　　　　　　　　　樓.
　　　　　　　　甲○○
　　　　　　　　己○○
　　　　　　　　卯○○○
　　右四人共同
　　訴訟代理人　邱永祥律師
　　被　上訴人　戊○○
　　　　　　　　丁○○
　　　　　　　　子○○
　　　　　　　　辰○○○
　　　　　　　　壬○○
　　　　　　　　庚○○
　　　　　　　　巳○○○
　　　　　　　　丑○○
　　　　　　　　癸○○
　　　　　　　　寅○○○
　　　　　　　　丙○○
　　被　上訴人　台灣省石門農田水利會
　　法定代理人　尤碧海
　　訴訟代理人　范振星律師
右當事人間租佃爭議事件，上訴人對於民國九十二年十月二十二日臺灣桃園地方法院
九十一年度訴字第八一九號第一審判決提起上訴，本院於九十三年九月八日言詞辯論
終結，判決如左：
    主    文
上訴駁回。
第二審訴訟費用由上訴人負擔。
    事實及理由
一、被上訴人壬○○、丙○○、庚○○、巳○○○、丑○○、癸○○、寅○○○、戊
    ○○、丁○○、子○○、辰○○○未於言詞辯論期日到場，核無民事訴訟法第三
    百八十六條各款所列情形，此部分爰依上訴人之聲請，由其一造辯論而為判決。
二、上訴人起訴主張：本件租賃關係早自民國三十一年以前即存在，當時是以全部共
    有人即呂乞食、呂阿德、呂阿眉及呂鄒甘妹等為出租人，上訴人之父呂芳霖為承
    租人，嗣經政府建設中山高速公路及中壢市公所建築市立殯儀館，徵收部分土地
    使用，因而承租面積減少，經土地重測及分割（原出租耕地桃園縣中壢市○○段
    四二地號後經分割為同段四二、四二之二及四二之七地號，同段四四地號後分割
    為同段四四及四四之一地號，桃園縣中壢市○○段水尾小段二三六之四地號經分
    割為同段二三六之四及二三六之八地號），而改訂為六十二年一月一日至六十七
    年十二月卅一日之桃園縣中壢市公所中鎮水字第九八號三七五租約，出租人則只
    剩呂鄒甘妹一人，出租土地為呂鄒甘妹應有部分二四０分之一八九之坐落桃園縣
    中壢市○○段三九、四二、四三、四四、四五、五五地號及同市○○段水尾小段
    二三六之四等地號土地之特定部分（下稱系爭土地），當時前揭土地處於分管狀
    態，其父呂芳霖於八十九年一月四日死亡，該租約承租人權利義務由上訴人一人
    繼承，被上訴人乙○○、戊○○、丁○○、子○○、辰○○○、甲○○、己○○
    、卯○○○等八人則係於七十五年呂鄒甘妹死亡時繼承上開土地應有部分所有權
    ，而繼承其出租人之地位（下稱系爭租佃）。被上訴人丙○○、壬○○、庚○○
    、巳○○○、丑○○、癸○○、寅○○○等七人則係於呂芳霖八十九年死亡時，
    再轉繼承上開土地應有部分，亦繼承上開租約出租人之權利義務。被上訴人台灣
    省石門農田水利會則係於七十五年因判決取得上開土地持分，租約亦應隨同移轉
    。故其與被上訴人間就如附表一所示土地有三七五租約存在，但為被上訴人否認
    ，致法律關係存否不明確，其有確認判決之法律上利益，爰依法訴請判決確認該
    租賃關係存在，並命被上訴人協同至桃園縣中壢市公所辦理中鎮水字第九八號三
    七五租約變更登記，變更承租人為上訴人等語。原審駁回其請求，其全部聲明不
    服，求為廢棄原判決改判如其聲明所示。
三、被上訴人則以：六十二年至六十七年之桃園縣中壢市公所辦理中鎮水字第九八號
    三七五租約係偽造，且縱租約為真實，但上訴人擔任牙醫師未自任耕作，且長期
    廢耕，租約當然無效，故渠等於八十九年間申請註銷租約時，中壢市公所即函請
    前往辦理終止租約手續。又上訴人就系爭溜池主張之三七五租約顯有悖於農事灌
    溉公共秩序，依民法第七十二條規定自屬無效，且水溜利用地並非耕地，乃屬公
    共用物之性質，自無土地法第一百零七條第一項及三七五減租條例第十五條規定
    之適用，亦不適於成立耕地租佃，上訴人請求協同辦理租約變更登記，於法未合
    等語，資為抗辯。並於本院為駁回上訴之聲明。
四、上訴人於主張系爭租佃關係早自民國三十一年以前即存在，當時是以全部共有人
    即呂乞食、呂阿德、呂阿眉及呂鄒甘妹等為出租人，上訴人之父呂芳霖為承租人
    ，嗣經政府建設中山高速公路及中壢市公所建築市立殯儀館，徵收部分土地使用
    ，因而承租面積減少，經土地重測及分割（原出租耕地桃園縣中壢市○○段四二
    地號後經分割為同段四二、四二之二及四二之七地號，同段四四地號後分割為同
    段四四及四四之一地號，桃園縣中壢市○○段水尾小段二三六之四地號經分割為
    同段二三六之四及二三六之八地號），而改訂為六十二年一月一日至六十七年十
    二月三十一日之桃園縣中壢市公所辦理中鎮水字第九八號三七五租約，出租人則
    只剩呂鄒甘妹一人，嗣呂芳霖於八十九年一月四日死亡後分由其繼承該租約等情
    ，業據提出六十二年至六十七年之桃園縣中壢市公所辦理中鎮水字第九八號三七
    五租約影本一份為證（見原審卷一第二五頁），並有桃園縣中壢市公所檢送之中
    鎮水字第九八號三七五租約四份為證（見同上卷第二一七頁之後），其中收件日
    期卅八年六月二十四日私有耕地租約登記申請書記載出租人為呂乞食、呂阿德、
    呂阿眉及呂鄒甘妹四人，承租人為呂芳霖；且呂芳霖八十九年死亡其繼承人丙○
    ○等八人之遺產分割協議書影本（見同上卷第二六頁）第二項最後記載「其中辛
    ○○因為繼承三七五租約的部份，故將其應繼分與壬○○合併應各為三六分之五
    」，被上訴人對該遺產分割協議書影本之真正亦無爭執，苟沒有上開三七五租約
    存在，且於呂芳霖死亡後其繼承人協議分由上訴人一人繼承，為何遺產分割協議
    書會如此記載？當時上訴人豈會同意如此分割呂芳霖之遺產？足見應有上開三七
    五租約之存在，被上訴人辯稱租約係偽造云云，尚非可採，上訴人上開主張應可
    採信。又上開六十二年一月一日至六十七年十二月三十一日租約之出租人呂鄒甘
    妹雖僅有如附表一所示土地應有部分二四○分之一八九，上訴人亦未證明當時各
    土地共有人間有分管約定及出租係經其他土地共有人同意，惟呂鄒甘妹出租其應
    有部分土地縱未得其他共有人同意，僅係其他共有人得主張不受該租約拘束，出
    租人及承租人尚不得自行主張該租約因未經其他土地共有人同意而無效。
五、系爭租約於六十七年十二月卅一日屆滿後，因呂芳霖仍繼續於系爭土地為使用、
    收益，呂鄒甘妹未表示反對之意思，依耕地三七五減租條例第一條、第五條、第
    二十條及民法第四百五十一條之規定，應解為其後仍以六年期限繼續租約（最高
    法院四十七年度台上字第一五六八號著有判例意旨參照），嗣於七十五年間呂鄒
    甘妹死亡後，由被上訴人乙○○、戊○○、丁○○、子○○、辰○○○、甲○○
    、己○○、卯○○○等八人繼承上開土地應有部分所有權，而繼承出租人之權利
    義務，呂芳霖於八十九年間死亡後，被上訴人丙○○、壬○○、庚○○、巳○○
    ○、丑○○、癸○○、寅○○○等七人再轉繼承上開土地應有部分，亦繼承上開
    租約出租人之權利義務，即系爭租佃除下述之中壢市○○段四五地號部分外，自
    六十八年一月一日、七十四年一月一日、八十年一月一日、八十六年一月一日分
    別延長六年，至九十一年十二月卅一日屆滿。又系爭土地中之中壢市○○段四五
    地號，呂鄒甘妹所有之應有部分已於六十七年間同意由被上訴人台灣省石門農田
    水利會徵購，領迄補償費，並將水池交由被上訴人台灣省石門農田水利會蓄水灌
    溉使用，被上訴人台灣省石門農田水利會經法院判決確定後於七十四年四月十五
    日辦理移轉登記（見原審卷一第九一頁背面、第一三一至一四四頁），而呂芳霖
    與呂鄒甘妹係母子關係，呂芳霖應有同意其母將上開地號土地應有部分由被上訴
    人台灣省石門農田水利會徵購，而終止該部分之租約，且該部分於被上訴人台灣
    省石門農田水利會徵購交由其管理使用後，事實上呂芳霖該部分已無法耕佃，上
    訴人仍對被上訴人台灣省石門農田水利會訴請確認該部分租約關係存在，以及應
    協同上訴人至桃園縣中壢市公所辦理中鎮水字第九八號三七五租約變更登記，自
    不應准許。
六、被上訴人抗辯呂芳霖及上訴人未自任耕作乙節，經查：
(一)、證人楊浩忠於原審證稱略以：伊於八十八年及八十九年間分別向系爭土地之共有
    人呂秀成等人購買土地持分，伊購買土地時，都走到土地裡面看，因為當初有和
    共有人說看能不能把土地整理起來，當時，土地上面只有雜草，伊九十年路過時
    ，看到上面有農作物，是稻子，伊前後去過五次以上裡面，伊曾經和上訴人談過
    土地的事情，但是上訴人說要辦繼承，所以要等繼承以後再說，且當時上訴人一
    定要種稻子，時間大約是在八十八年到八十九年間等語（見原審二第六三至六五
    頁）；證人胡沐金於原審證稱：伊在八十七、八十八年，上訴人父親尚生存時，
    幫上訴人種過兩次水稻（以面積計酬），後來在八十九年以後又替上訴人種過，
    一直到現在也有作，替上訴人的父親耕作時，地點是靠近高速公路附近，現在種
    植的地點是靠近殯儀館附近的地點，該部分是這兩年才有種的，在這之前，上面
    有雜草、芭樂，原來種植芭樂、雜草的土地是上訴人將地整好後，才叫伊去種植
    水稻，至於芭樂到底種植多少，是誰種植的，伊均不知，伊代為耕作靠近高速公
    路部分的田地，是經怪手整個整地過之土地，伊幫忙打田、插秧、割稻，至於灌
    溉水是上訴人等呂家的人做的等語（同上卷第一二四至一二七頁），故系爭土地
    靠近殯儀館部分，在八十九年之前並無種植水稻之事實。上訴人主張系爭土地在
    八十八年及八十九年間係種植果樹（芭樂等）及蔬菜等作物云云，惟查上訴人提
    出購買果樹之收據係在九十年三月八日及同年月十日開具（見同上卷第七二頁正
    背面），所購買之果樹何能在八十八年及八十九年栽種？又購買蔬菜菜苗之收據
    雖於八十七年開具，但不能證明該批菜苗係栽種於系爭土地，且證人即出售該果
    樹苗之人王興湖於原審證稱：所出售樹苗、菜苗種植於何處，伊均不知等情（見
    同上卷第一二二、一二三頁），是上訴人之上開主張，已非可採，況證人楊浩忠
    及胡沐金於原審均證稱該土地上有雜草等語，證人李勝利亦於本院證稱：「（問
    ：原審被證三照片是你照的？）答：是的，我總共照了三次，原審被證三照片是
    我八十九年二月一日照的」、「（問：照的地點在何處？）答：在殯儀館的旁邊
    」、「（問：原審被證五，九十一年九月三日的照片也是你照的？）答：是的，
    地院法官去勘驗時要求我們這麼照的」、「（問：九十一年九月三日與八十九年
    二月一日所照的照片地點是否相同？）答：對的」、「（問：八十九年二月一日
    照相時土地有無種植的現象？）答：沒有，土地上都是雜草」等語（見本院卷第
    一七五、一七六頁），觀原審卷二第一四至一八頁之八十九年與九十一年所照之
    照片比對結果，八十九年時系爭土地有大片面積均為雜草無誤，其上並有遭人棄
    置之垃圾，上訴人提出之三張照片（見原審卷二第七三頁）地上固有竹、菜苗及
    芭藥樹苗，惟其上拍照日期顯示為九十一年十月二十七日，應係本件於九十一年
    五月二日起訴之後所為，不足證明於八十九、九十年間其上有種竹、菜、果樹。
(二)、耕地三七五減租條例第十六條第一項所謂耕作，係指就作物為種植、採收、澆水
    、施肥、除草、噴藥及管理等農事，而為耕作之主體而言。上訴人自承其執業牙
    醫師已二十年，直到九十一年九月底，其並非自耕農，且其自承執業期間除星期
    日外，每日均有門診，門診時間早上九時至十一時三十分，下午二時三十分至九
    時，自無自任耕作之能力，於八十九年之後於部分系爭土地固有種植水稻等作物
    ，惟其於原審自承除灌溉（「巡水」）及除田埂上的草外，其餘工作均委由訴外
    人胡沐金代為等情（見原審卷二第二五九頁），顯非為系爭土地耕作之主體，更
    與耕地三七五減租條例係為保護佃農，讓佃農恃靠耕佃農地維生之立法目的不合
    。上訴人於本院舉證人即其兄丙○○、姪呂學文證稱呂芳霖及上訴人有耕作、沒
    有荒廢云云（見本院卷第一一九至一二二頁），核與前述事實不符，無非偏頗上
    訴人之詞，不足據為上訴人有利之認定。故被上訴人主張呂芳霖死亡前及上訴人
    繼承租約後未自任耕作乙節，應為可採。
(三)、按「承租人應自任耕作，並不得將耕地之一部或全部轉租他人。承租人違反前項
    規定時，原訂租約無效，得由出租人收回自行耕作或另行出租。」耕地三七五減
    租條例第十六條第一項及第二項定有明文。承租人違反上開第一項規定未自任耕
    作，原訂租約無待終止，當然向後失其效力，租賃關係因而歸於消滅（最高法院
    六十八年台上字第二五八、九四八號判例參照）。上訴人稱承租人雖未自任耕作
    ，但未將耕地轉租他人時，租約仍為有效，僅係出租人得據以終止租約云云，尚
    非可採。呂芳霖死亡前及上訴人繼承租約後既有未自任耕作情事，依前揭耕地三
    七五減租條例第十六條第二項規定，系爭租約當然無效。
七、綜上所述，上訴人主張其被繼承人呂芳霖曾與呂鄒甘妹就如附表一所示土地訂有
    系爭三七五租約，但上訴人之被繼承人呂芳霖死亡前及上訴人繼承該租約後未自
    任耕作，該租約已當然無效，是上訴人訴請確認上訴人對被上訴人就所有如附表
    一所示地號土地之三七五租約關係存在，以及被上訴人應協同上訴人至桃園縣中
    壢市公所辦理中鎮水字第九八號三七五租約變更登記，變更承租人為上訴人，為
    無理由，不應准許。原審駁回其請求，理由雖略有不同，但結果一致，仍應予維
    持。上訴意旨指摘原判決不當求與廢棄改判，為無理由，上訴應予駁回。
八、因本案事證已臻明確，兩造其餘攻擊防禦方法，核不影響判決結果，毋庸再予審
    酌，附此敘明。
九、結論：本件上訴為無理由，爰依法判決如主文。
中　　　華　　　民　　　國　　九十三　　年　　　九　　　月　　二十二　　日
                                  民事第十四庭
                                      審判長法  官  　張  宗  權
                                            法　官    陳  永  昌
                                            法  官    陳  忠  行
正本係照原本作成。
如不服本判決，應於收受送達後二十日內向本院提出上訴書狀，其未表明上訴理由者
，應於提出上訴後二十日內向本院補提理由書狀（均須按他造當事人之人數附繕本）
上訴時應提出委任律師或具有律師資格之人之委任狀；委任有律師資格者，另應附具
律師資格證書及釋明委任人與受任人有民事訴訟法第四百六十六條之一第一項但書或
第二項（詳附註）所定關係之釋明文書影本。
中　　　華　　　民　　　國　　九十三　　年　　　九　　　月　　二十三　　日
　　　　　　　　　　　　　　　　　　　　　　書記官    明  祖  星
附註：
民事訴訟法第四百六十六條之一（第一項、第二項）：
對於第二審判決上訴，上訴人應委任律師為訴訟代理人。但上訴人或其他法定代理人
具有律師資格者，不在此限。
上訴人之配偶、三親等內之血親、二親等內之姻親，或上訴人為法人、中央或地方機
關時，其所屬專任人員具有律師資格並經法院認為適當者，亦得為第三審訴訟代理人
。
